臺灣高等法院刑事判決
110年度上訴字第706號
上  訴  人  臺灣桃園地方檢察署檢察官
被      告  李尚益




上列上訴人因被告違反毒品危害防制條例案件，不服臺灣桃園地
方法院109年度審訴字第1580號，中華民國109年12月28日第一審
判決（起訴案號：臺灣桃園地方檢察署109年度毒偵字第3211號
），提起上訴，本院判決如下：
    主  文
上訴駁回。               
    理  由
一、經本院審理結果，認第一審判決對檢察官起訴被告甲○○施用
    第一級毒品之罪為公訴不受理之諭知，核無不當，應予維持
    ，並引用第一審判決書記載之證據及理由（如附件）。
二、檢察官上訴意旨略以：被告前因施用第一級毒品案件，經桃
    園地方檢察署檢察官以108 年度毒偵字第2883號案件為附命
    完成戒癮治療之緩起訴處分，於108年8月29日確定，惟被告
    於緩起訴期間多次故意犯施用第一、二級毒品等罪，經同署
    檢察官提起公訴，前開附命緩起訴處分因而經撤銷，是被告
    事實上已接受等同觀察、勒戒之處遇。原判決援引最高法院
    109年度台非字第76號判決意見，認被告未完成附命緩起訴
    處分之戒癮治療，事實上未等同於接受觀察、勒戒或強制戒
    治等語，惟該案判決事實係該案被告之附命緩起訴未經撤銷
    ，與本案明顯不同，尚無從比附援引。從而被告於前開緩起
    訴確定後3年內犯本案犯行，自不能再改採觀察、勒戒或強
    制戒治方式重啟處遇程序云云。
三、按109年1月15日修正公布、同年7月15日施行之毒品危害防
    制條例第20條第3項規定，犯第10條之罪於觀察、勒戒或強
    制戒治執行完畢釋放後，3年後始再犯者，不論其行為係在
    新法施行生效前或施行生效後所為（同條例第35條之1第1、
    2款參照），均應適用同條第1、2項（即應先觀察勒戒或強
    制戒治）之規定。核其修法理由，對於施用毒品者施以觀察
    勒戒、強制戒治，或依法追訴（或裁定交付審理）之適用範
    圍，係確立初犯為具「病患性犯人」之特質應先經一完整之
    醫療處置，3年內再犯者應依法追訴（或裁定交付審理），3
    年後再犯則裁定觀察勒戒，殆無疑義。而對於3犯以上距最
    近1次觀察勒戒或強制戒治執行完畢釋放後，逾3年者，本次
    修法雖未明確規定應適用同條例第20條第3項或第23條第2項
    處理，惟基於罪刑法定之明確性原則、法文之文義解釋，參
    諸觀察勒戒等治療處置，乃結合醫師、觀護人、社工心理諮
    商等不同領域之專業人員參與之保安處分措施，目的除在戒
    除施用毒品者身癮、心癮之措施外，並企圖重新塑造生活紀
    律，改變其病態行為，與刑罰之執行並不相同，無法以刑罰
    補充或替代上開醫療處置之特性。從而，3犯以上如距最近1
    次觀察、勒戒或強制戒治執行完畢釋放後，已逾3年者，其
    間縱經判刑、執行，究與觀察勒戒或強制戒治已經完整之治
    療療程不同，無法補充或替代上開之醫療處置，均應再予觀
    察勒戒之機會，有最高法院109年8月11日第3次刑事庭會議
    決議、109年度台上字第3240號、109年度台上字第3131號判
    決意旨可資參照，此已據原判決詳細說明。最高法院大法庭
    109年度台上大字第3826號裁定並指明第20條第3 項規定中
    所謂「3 年後再犯」，只要本次再犯（不論修正施行前、後
    ）距最近1 次觀察、勒戒或強制戒治執行完畢釋放，已逾3 
    年者，即該當之，不因其間有無犯第10條之罪經起訴、判刑
    或執行而受影響。復按修正前同條例第24條第2 項規定：「
    前項緩起訴處分（即附命緩起訴），經撤銷者，檢察官應『
    依法追訴』」，修正後同項規定：「前項緩起訴處分（即附
    命緩起訴），經撤銷者，檢察官應『繼續偵查或起訴』」。修
    正前後分別使用之『依法追訴』、『繼續偵查或起訴』文字，與
    「依法起訴」尚屬有間。參考刑事訴訟法第1條第1項規定：
    「犯罪，非依本法或『其他法律』所定之訴訟程序，不得『追
    訴』、處罰」，且「刑罰」及「保安處分」同為犯罪之法律
    效果，則「依法追訴」，除指檢察官適用刑事訴訟法所定之
    起訴程序外，尚包括修正前（後）毒品危害防制條例第20條
    第1 項所定觀察、勒戒程序。此與修正後毒品條例第23條第
    2 項規定「觀察、勒戒或強制戒治執行完畢釋放後，3年內
    再犯第10條之罪者，檢察官或少年法院（地方法院少年法庭
    ）應『依法追訴』或裁定交付審理。」因與同條例第20條第3 
    項配合之結果（即觀察、勒戒等處遇執行完畢釋放後，3 年
    後再犯第10條之罪，始得重行觀察、勒戒），所稱「依法追
    訴」，無從包括聲請觀察、勒戒者有別，尚不得援引修正後
    毒品危害防制條例第23條第2項之規定，而謂修正前毒品危
    害防制條例第24條第2項之「依法追訴」，必需排除修正後
    毒品危害防制條例第20條聲請觀察、勒戒規定之適用。故緩
    起訴處分經撤銷，應即回復為緩起訴處分前之狀態，由檢察
    官續行偵查，再視個案情節裁量，聲請法院裁定觀察、勒戒
    或為附命完成戒癮治療等適當之處理。
四、本件依起訴意旨，被告前經臺灣桃園地方檢察署以108 年度
    毒偵字第2883號案件為附命完成戒癮治療之緩起訴處分，期
    間自108年8月29日起至110年2月28日止，復於緩起訴期間內
    因施用毒品案件，經同署於109年3月20日以109年度毒偵字
    第84號、230號，於同年4月30日以109年度毒偵字第1266號
    提起公訴，復基於施用第一級毒品犯意，於109 年4 月9日
    晚間6時許再施用第一級毒品海洛因一次，離前一次觀察勒
    戒既已逾3年，檢察官聲請簡易處刑，於108 年10月7 日繫
    屬臺灣桃園地方法院，臺灣桃園地方法院以108年度桃簡字
    第2388號判處罪刑並諭知沒收扣案物，經被告上訴後，原審
    認檢察官未及依新法實質評估多元處遇，逕為上開聲請，其
    程序違背規定，而受理簡易判決之原法院復未能審酌上情，
    逕對被告為有罪之處刑，尚屬未洽，而將該簡易判決撤銷，
    改依通常程序為第一審判決，並不經言詞辯論，為公訴不受
    理之諭知，另扣案物〔甲基安非他命1 包、吸食器1 組、玻
    璃管（連接打火機）1 個〕，需要檢察官先為評估後再為後
    續程序，仍有證據價值，不另予宣告沒收（銷燬），於法並
    無不當。檢察官上訴意旨雖指前開附命緩起訴處分因而經撤
    銷，被告事實上已接受等同觀察、勒戒之處遇云云，惟依上
    開說明，被告既尚未完成戒癮治療，致緩起訴處分被撤銷，
    即不得認曾受觀察、勒戒或強制戒治已執行完畢。又被告本
    次施用毒品距前一次強制戒治完畢已逾3年，檢察官應斟酌
    有無再施以觀察、勒戒或為其他處理之必要，乃逕提起本件
    公訴，原判決認不合程序而諭知不受理，並無不當。檢察官
    之上訴無理由，應予駁回，並不經言詞辯論為之。
五、據上論結，應依刑事訴訟法第373條、第368條、第372條，
    判決如主文。
中　　華　　民　　國　　110 　年　　3 　　月　　22　　日
                  刑事第四庭  審判長法　官  陳筱珮
                                    法　官  羅郁婷
                                    法　官  吳元曜
以上正本證明與原本無異。
如不服本判決，應於收受送達後20日內向本院提出上訴書狀，其
未敘述上訴之理由者並得於提起上訴後20日內向本院補提理由書
（均須按他造當事人之人數附繕本）「切勿逕送上級法院」。
                                    書記官  陳啟文
中　　華　　民　　國　　110 　年　　3 　　月　　22　　日